最高法院刑事判決　　　　　　　　　　　　　　　九十三年度台上字第二九五○號
　　上　訴　人　甲○○
　　　　　　　　　　　　（另案在台灣花蓮監獄執行中）
右上訴人因偽造貨幣案件，不服台灣高等法院中華民國九十三年三月十七日第二審更
審判決（九十二年度上更(一)字第八四六號，起訴案號：台灣新竹地方法院檢察署九十
一年度偵緝字第八四號），提起上訴，本院判決如左：
    主  文
上訴駁回。
    理  由
按刑事訴訟法第三百七十七條規定，上訴於第三審法院，非以判決違背法令為理由，
不得為之。是提起第三審上訴，應以原判決違背法令為理由，係屬法定要件。如果上
訴理由狀並未依據卷內訴訟資料，具體指摘原判決不適用何種法則或如何適用不當，
或所指摘原判決違法情事，顯與法律規定得為第三審上訴理由之違法情形，不相適合
時，均應認其上訴為違背法律上之程式，予以駁回。本件上訴人甲○○上訴意旨略稱
：(一)、刑法第一百九十六條第一項固規定，行使偽造之通用紙幣罪；但同法條第二項
，關於收受後方知為偽造之通用紙幣而仍行使者，則另有較輕之處罰規定。原判決並
未說明，上訴人究係意圖供行使之用而收集偽鈔，或收受後方知為偽鈔，已有判決不
載理由之違法。又刑法第一百九十六條第一項之罪，以行為人在取得偽鈔之前已知悉
其為偽鈔為必要，倘係收受之後方知為偽鈔，則其嗣後行使之行為，祇能論以同法條
第二項之罪。原判決以扣案之偽鈔十分粗糙，推論上訴人於收受時已知悉是偽鈔，自
非允當。(二)、當事人或證人於案發時之供述較少權衡利害得失，故除可證明其為虛偽
者外，自不得任意捨棄初供而不採。原判決理由(四)，任意捨棄證人陳孟全有利於上訴
人之初供，自屬率斷。(三)、原判決以證人劉貞炘在偵查中證稱：「陳孟全叫我寫（自
白書）並說替他（指上訴人）扛罪」時，證人陳孟全當時在庭，卻未為任何反對之表
示，因而採信劉貞炘之證述，已與刑事訴訟法所規定，不得僅因保持緘默而推斷其罪
行之意旨相違。又陳孟全既稱與劉貞炘不相識，原審未調查渠等是否認識，亦有應於
審判期日調查之證據未予調查之違法。另劉貞炘於偵審中雖證述，伊所出具之「自白
書」與事實不符，且稱該「自白書」是陳孟全叫伊寫的，要替上訴人扛罪。但本案係
上訴人犯罪，何以由陳孟全出面要求劉貞炘出具不實之「自白書」為上訴人扛罪？原
判決所憑之理由，與事實不符。(四)、上訴人於原審供稱：「錢很粗糙，拿出去行騙，
人家一下子就知道，我因為被關了好幾年，所以才會被劉貞炘所騙，且當時是新舊鈔
交替時間，新版鈔票被告仍不會辨認」。上開供述應有利於上訴人，原判決竟斷章取
義，採為不利於上訴人之認定，有理由不備之違法。(五)、檢察官調閱案發當日上訴人
行動電話之通話資料，雖無與劉貞炘之通聯紀錄。但上訴人有二具行動電話，原審未
調查上訴人有無以其他號碼之行動電話撥打給劉貞炘，有應於審判期日調查之證據未
予調查之違法。(六)、原判決以劉貞炘之戶籍在竹北市，與上訴人所稱綽號「阿宏」者
住在南寮不相同，因認劉貞炘並非上訴人所稱之「阿宏」。又以上訴人在偵查中所供
：「（偽鈔）是在（新）竹市○○路某家茶藝館給我的」一語；亦與證人賴崇宏證述
：「那天我在新竹中興百貨要回台北，他（指上訴人）叫我載他到新竹交流道附近，
……被告在車子外面數錢，我在車子裡面」不符，認定賴崇宏之陳述乃迴護之詞。但
原審未就上開不利之認定，給予上訴人最後陳述之機會，亦違背刑事訴訟法第三百七
十九條第十一款之規定。(七)、經司法院大法官解釋後，新台幣屬於國幣，如有偽造、
變造者，應論以妨害國幣懲治條例之罪。上訴人係行使偽造之新台幣，原判決論以刑
法第一百九十六條第一項之罪，亦有違誤云云。
惟查：(一)、原判決撤銷第一審關於行使偽造之通用紙幣部分之判決，改判仍論處上訴
人行使偽造之通用紙幣罪刑。係依憑證人羅裕松、陳孟全、劉貞炘之證述；上訴人之
供述；並有偽造之新台幣（下同）仟圓券三張、伍佰圓券二十七張扣案，及內政部警
政署刑事警察局之鑑驗通知書一紙附卷可稽，以為論據。並敘明：(1)上訴人於警詢時
及檢察官偵查中已經承認，扣案之偽造仟圓券三張、伍佰圓券二十七張，係綽號「阿
宏」者所交付，並於搭乘羅裕松所駕駛之計程車時持以行使，用以支付計程車費。核
與證人即計程車司機羅裕松證述之情節相符，並有偽造之仟圓券三張、伍佰圓券二十
七張扣案可稽。而上開扣案之證物，經送請鑑定結果確屬偽造之通用紙幣，亦有內政
部警政署刑事警察局九十年九月二十五日刑鑑字第一八八四一○號鑑驗通知書在卷可
資證明。(2)上訴人及被害人羅裕松一致陳稱，錢很粗糙，故羅裕松於收受後立即發覺
，並報警處理。證人陳孟全於檢察官偵查中亦證稱：「甲○○在為警查獲當天及﹃前
幾天﹄均有拿一疊鈔票給我看，有一千元及五百元的，……並說﹃洗一洗﹄就可以用
，是查獲前幾天給我看的，……我一看就知道那是偽鈔，查獲當天我問他為何有錢坐
計程車，他說﹃洗一洗﹄就有了，他告訴我是查獲前幾天，並非查獲當天。……（查
獲當天）有拿皮包出來給我看，但他未要我分辨是真鈔或假鈔，……他有告訴我說﹃
洗一洗﹄就有錢」。又上訴人於發現羅裕松報警前來查緝時，迅速將其餘之偽鈔丟棄
，但仍為警方人員發覺查扣。足見上訴人自始即知悉該紙幣是偽鈔，並於行使之前數
日，曾出示於陳孟全，並謂「洗一洗」就有錢了，而有行使偽造通用紙幣之犯意。(3)
上訴人嗣後雖辯稱綽號「阿宏」者即劉貞炘，並提出劉貞炘所出具之「自白書」，內
載：「（因積欠上訴人修車費）所以情急之下，只好先向﹃昆仔﹄（取得其）手頭上
僅有的偽鈔一千元三張、五百元二十七張共一六五○○元，先行當做真錢還給車主甲
○○」。惟劉貞炘於到庭後，始終否認曾交付偽鈔給上訴人，並稱當初係為上訴人扛
罪而出具不實之「自白書」，嗣知悉該罪之刑責很重，即據實陳述，不再替上訴人扛
罪。又上訴人所稱之「阿宏」係住在南寮；然到庭之劉貞炘係住在竹北市，足見所謂
「阿宏」者並非劉貞炘。況上訴人另稱，警察到達之前，曾以其000000000
0號行動電話，撥打「阿宏」之0000000000號行動電話，責問偽鈔之事。
但經檢察官向電信公司調閱0000000000號行動電話，於案發當日及前一日
全部之雙向通話資料，並無與0000000000號行動電話之通聯紀錄。足徵上
訴人所稱，於案發前曾與「阿宏」電話聯絡，亦不實在。(4)上訴人另又辯稱：扣案之
偽鈔是案發前一小時，劉貞炘所交付，並舉證人賴崇宏為證。惟上訴人於偵查中係供
稱：「是﹃阿宏﹄在（新）竹市○○路一家茶藝館給我的」；核與賴崇宏證述：「那
天我在新竹中興百貨要回台北，他（指上訴人）叫我載他到新竹交流道附近，……被
告在車子外面數錢，我在車子裡面」不符，不能採信。況上訴人於案發前數日，既已
將偽鈔出示於陳孟全，並謂「洗一洗」就有錢了，足見所辯案發前一小時始取得該偽
鈔，亦不可採。因認上訴人應負行使偽造之通用紙幣罪責，為其所憑之證據及認定之
理由。而以上訴人嗣後否認犯罪，辯稱於收受之後始知是偽鈔云云，乃飾卸之詞，不
可採信等情綦詳。(二)、陳孟全於檢察官偵查中自始即證稱，上訴人於案發之前數日已
經出示該涉案之偽鈔，並謂「洗一洗」就有錢了（見偵字第五三四一號卷第六十九頁
背面至第七十頁）。上訴意旨任意指稱，原判決捨棄陳孟全有利於上訴人之初供，並
非依據卷內資料，執為指摘。(三)、上訴人於檢察官偵查中，係供述：「我以我行動電
話0000000000號，打給阿鴻（即阿宏）的0000000000（號行動
電話）」（見偵字第五三四一號卷第三十九頁背面）。嗣原審於審判期日，已就卷內
證據資料（即調閱之通聯紀錄），依法踐行調查證據之程序（提示並告以要旨），上
訴人及其辯護人均答稱「無意見」，有審判筆錄可查（見原審更(一)卷第九十五至九十
六頁）。上訴意旨指稱，伊有二具行動電話，原審未再調查有無使用另一具電話撥打
云云，亦非依據卷內資料，執為指摘。(四)、原審於辯論終結之前，已訊問上訴人「有
何最後陳述」？上訴人除已依法為「最後陳述」外，嗣後並具狀聲請更正其「最後陳
述」筆錄之內容，有審判筆錄及其聲請狀在卷可憑（見原審更(一)卷第一○一頁、第一
五三至一五五頁）。上訴意旨指稱，原審未依刑事訴訟法第三百七十九條第十一款規
定給予上訴人最後陳述之機會云云，也非依據卷內資料，執為指摘。(五)、司法院大法
官釋字第九九號解釋意旨，雖認「臺灣銀行發行之新臺幣，自中央銀行委託代理發行
之日起，如有偽造變造等行為者，亦應依妨害國幣懲治條例論科」，係指偽造、變造
之行為而言。關於「行使」偽造之通用紙幣部分，因妨害國幣懲治條例並未另定處罰
之條文，自仍應適用刑法第一百九十六條第一項規定處罰。上訴意旨任意指摘，自非
適法。至於其餘之爭辯，或為枝節性之問題，或為單純事實之爭執，均非適法之第三
審上訴理由。上訴意旨，徒憑己見，就原判決已說明事項或屬原審採證認事職權之適
法行使，任意指摘為違法，顯與法律規定得為第三審上訴理由之違法情形，不相適合
。其上訴違背法律上之程式，應予駁回。
據上論結，應依刑事訴訟法第三百九十五條前段，判決如主文。
中　　　華　　　民　　　國　　九十三　　年　　　六　　　月　　　十　　　日
                              最高法院刑事第八庭
                                  審判長法官  陳　炳　煌
                                        法官  陳　世　雄
                                        法官  韓　金　秀
                                        法官  吳　信　銘
                                        法官  徐　文　亮
      右正本證明與原本無異
                                              書  記  官
中　　　華　　　民　　　國　　九十三　　年　　　六　　　月　　 十五 　　日
                                                                      ｒ
